【裁判字號】    98,家訴,36
【裁判日期】    981124
【裁判案由】    分割遺產等
【裁判全文】
臺灣彰化地方法院民事判決              98年度家訴字第36號
原      告  甲○○
                        2號
訴訟代理人  許燦奎律師
被      告  丙○○
                        2號
訴訟代理人  周瑞鎧律師
被      告  丁○○○
被      告  乙○○
上列當事人間請求分割遺產事件，本院於民國九十八年十一月十
日言詞辯論終結，判決如下：
    主      文
被告等應各給付原告新台幣肆萬肆仟陸佰伍拾捌元伍角，及被告
丙○○、丁○○○自民國九十八年六月十三日、被告乙○○自民
國九十八年六月十六日起至清償日止，按年息百分之五計算之利
息。
原告其餘訴駁回。
訴訟費用新台幣參萬肆仟零陸拾陸元由被告各負擔新台幣肆佰捌
拾元，餘由原告負擔。
本判決第一項得假執行，被告丙○○如以新台幣肆萬肆仟陸佰伍
拾捌元伍角為原告預供擔保後，得免於假執行。
    事實及理由
一、原告起訴主張：被繼承人陳枝於民國（下同）九十六年五
    月一日死亡，遺有坐落彰化縣彰化市○○○段山腳小段第八
    十二地號，地目田，面積九百七十八平方公尺，權利範圍全
    部之土地，其上門牌號碼彰化縣彰化市○○路○段三二五巷
    一一六弄十二號未保存登記建物，及彰化第五信用合作社、
    中華郵政股份有限公司彰化郵局中仔支局存款等遺產，依
    法應由其婚生子女即兩造繼承，每人應繼分分別為四分之一
    ，因被繼承人陳枝並未無以遺囑方式定其割遺產方法，亦
    無禁止遺產分割，兩造亦未另外約定，原告自得本於遺產分
    割請求權之法律關係，請求按應繼分比例分割被繼承人所遺
    之遺產，又兩造因繼承遺產而生之遺產稅計新台幣（下同）
    十七萬八千六百三十四元，應併入本件遺產內分割，由各繼
    承人按其應繼分四分之一負擔，亦即每位繼承人各負擔四萬
    四千六百五十八元五角，惟上開應繳納之遺產稅，先前原告
    接獲彰化行政執行處執行通知後，即已悉數繳清，故原告當
    可依民法二百八十一條之規定或依無因管理及不當得利之法
    律關係，請求被告等各應返還原告四萬四千六百五十八元五
    角等語。並聲明：將被繼承人所遺遺產各按應有繼分四分之
    一分割，由兩造取得。
二、被告丙○○未於最後言詞辯論期日到場，據其等之前到場所
    為陳述則以：不同意原告主張之分割方案，對遺產的範圍有
    爭執，系爭遺產上的抵押權係因原告舉債，主債務人為原告
    ，所以分割後抵押權只存在於原告分得的部分，或是原告應
    該去塗銷，而遺產繳納義務人為原告，如認被告應負擔，則
    應提出相關證明，證明被告也是納稅義務人，另起訴狀附表
    第一點圭也部分應是指所有權，附表第二點不是事實上處分
    權應是未辦保存建物所有權，遺產範圍為起訴要件，原告起
    訴時應具備，不是被告應提出舉證，又被繼承人郵局帳戶有
    一萬一千餘元，為被繼承人死後被提領，被告乙○○自認係
    其領取作為被繼承人醫療及喪葬費用，然怎可能由遠嫁他處
    之女兒提領，顯為其與原告事先聯繫好的，系爭未辦保存登
    記建物皆為被繼承人所有，被繼承人之生活用品，應視為遺
    產範圍，並聲明：原告之訴駁回，如受不利判決，願供擔保
    請求准予免為假執行。
三、被告乙○○未於最後言詞辯論期日到場，據其等之前到場所
    為陳述則以：彰化第五信用合作社及彰化郵局那二筆存款都
    是伊領取的，是原告媳婦幫伊寫取款條的，款項是用來支付
    被繼承人醫療費用及喪葬費用的等語。
四、被告丁○○○未於言詞辯論期日到場答辯，亦未提出書狀作
    何聲明或陳述。
五、被告等未於最後言詞辯論期日到庭，均核無民事訴訟法第三
    百八十六條各款所列情形，爰依原告之聲請，由原告一造辯
    論而為判決。
六、得心證之理由：
（一）原告主張被繼承人陳枝於九十六年五月一日死亡，兩造
      為其繼承人，應繼分各為四分之一等事實，據其提出繼承
      系統表、戶籍謄本為證，被告丙○○、乙○○對此亦不爭
      執，被告丁○○○則未於言詞辯論期日到場答辯，亦未提
      出書狀作何聲明或陳述，原告此部分主張應堪信為真實。
（二）惟按分割共有物（公同共有之遺產）既對物之權利有所變
      動，即屬處分行為之一種，凡因繼承於登記前已取得不動
      產物權者，其取得雖受法律之保護，不以其未經繼承登記
      而否認其權利，但繼承人如欲分割其因繼承而取得公同共
      有之遺產，因屬於處分行為，依民法第七百五十九條規定
      ，自非先經繼承登記，不得為之，又民法第一千一百六十
      四條所定之遺產分割，係以遺產為一體，整個的為分割，
      而非以遺產中個個財產之分割為對象，亦即遺產分割之目
      的在遺產公同共有關係全部之廢止，而非個個財產公同共
      有關係之消滅。上訴人既依民法第一千一百六十四條規定
      訴請分割遺產，除非依民法第八百二十八條、第八百二十
      九條規定，經全體公同共有人同意，僅就特定財產為分割
      ，否則依法自應以全部遺產為分割對象，最高法院六十八
      年度第十三次民事庭會議決議、88年度台上字第2837號民
      事判決可資參照。查本件被繼承人所遺坐落彰化縣彰化市
      ○○○段山腳小段第八十二地號，地目田，面積九百七十
      八平方公尺，權利範圍全部之土地，兩造迄今尚未辦理繼
      承登記等情，有原告提出之土地登記簿謄本可憑，揆諸上
      揭法條規定及最高法院民事庭會議決議，此部分遺產未經
      登記尚不得分割，而遺產分割，係以遺產為一體，整個的
      為分割，而非以遺產中個個財產之分割為對象，亦即遺產
      分割之目的在遺產公同共有關係全部之廢止，而非個個財
      產公同共有關係之消滅，除全體公同共有人同意外，不得
      就特定財產為分割，亦有上開最高法院民事判決意旨可參
      ，故原告請求終止公同共有關係分割系爭遺產，於法自有
      未合，不應准許。
（三）末按遺產稅之納稅義務人如左：一、有遺囑執行人者，為
      遺囑執行人。二、無遺囑執行人者，為繼承人及受遺贈人
      。三、無遺囑執行人及繼承人者，為依法選定遺產管理人
      ，遺產及贈與稅法第六條第一項第二款定有明文，又繼承
      人有數人時，在分割遺產前，各繼承人對於遺產全部為公
      同共有，另連帶債務人中之一人，因清償、代物清償、提
      存、抵銷或混同，致他債務人同免責任者，得向他債務人
      請求償還各自分擔之部分，並自免責時起之利息，民法第
      二百八十一條及第一千一百五十一條亦有明文；本件原告
      另主張兩造因繼承遺產而生之遺產稅計十七萬八千六百三
      十四元，上開應繳納之遺產稅，先前原告接獲彰化行政執
      行處執行通知後，即已悉數繳清等事實，業據其提出法務
      部行政執行署彰化行政執行處通知及財政部臺灣省中區國
      稅局代收移送行政執行處滯納遺產稅稅款及財務罰鍰繳款
      書（均影本）等件為證，被告丙○○、乙○○對此亦無異
      議，被告丁○○○則未於言詞辯論期日到場答辯，亦未提
      出書狀作何聲明或陳述，惟被告丙○○則以：遺產稅繳納
      義務人為原告，如認被告應負擔，則應提出相關證明，證
      明被告也是納稅義務人等語置辯，然查兩造均為被繼承人
      陳枝之繼承人，已如上述，本件亦無遺囑執行人及受遺
      贈人，亦為兩造所不爭，揆諸上揭遺產及贈與稅法規定，
      系爭遺產稅之納稅義務人自屬繼承人即兩造無誤，而兩造
      於分割遺產前對於遺產全部為公同共有，此種因繼承產生
      之稅捐為兩造本身之公法上債務，自應由兩造負連帶繳納
      之責，且非屬遺產或管理遺產所生之費用或債務，原告認
      應納入遺產分割容有誤會，惟系爭遺產稅及滯納金共計十
      七萬八千六百三十四元經原告悉數繳清等情，業據其提出
      上開機關通知及繳款書（均影本）證明屬實，被告等既未
      對此有所爭執，則原告依連帶債務內部分擔之法律關係，
      請求被告等依應繼分比例即各四分之一償還，及自起狀繕
      本送達之翌日起至清償日止，按年息百之五計算之法定利
      息，於法並無不合，應予准許。
七、本件事證已臻明確，雙方其餘主張或陳述，於本件判決結果
    並無影響，爰不予一一論述，均附此敘明。
八、本判決原告勝訴部分，係所命給付之金額未逾五十萬元之判
    決，依民事訴訟法第三百八十九條第一項第五款規定，應依
    職權宣告假執行，惟被告丙○○聲明願供擔保請求准予免為
    假執行，經核於法並無不合，併予宣告如主文第四項所示。
九、訴訟費用負擔之依據：民事訴訟法第七十九條、第八十五條
    第一項但書。
中    華    民    國    98    年    11    月    24    日
                        台灣彰化地方法院家事法庭
                              法    官  謝仁棠
以上正本係照原本作成。
如對本判決上訴，須於判決送達後20日之不變期間內，向本院提
出上訴狀，須附繕本。
中    華    民    國    98    年    11    月    25    日
                              書記官    陳瑤芳


司法院資訊處製作；財團法人民間司法改革基金會備份。
